【裁判字號】    92,上訴,1450
【裁判日期】    920715
【裁判案由】    偽造文書等
【裁判全文】
臺灣高等法院刑事判決                          九十二年度上訴字第一四五號
    上  訴  人  臺灣板橋地方法院檢察署檢察官
    被      告  丙○○
右上訴人因被告偽造文書等案件，不服臺灣板橋地方法院九十一年度訴緝字第一八號
，中華民國九十二年二月二十五日第一審判決（起訴案號：臺灣板橋地方法院檢察署
八十九年度偵字第三五四一號）提起上訴，本院判決如左：
    主  文
上訴駁回。
    理  由
一公訴意旨略以：被告丙○○於民國八十八年一月十五日，意圖為自己不法之所有，
  自任互助會首，虛構會員「阿娥」、「阿福」、「陳小姐」等名義，佯向己○○等
  人招攬互助會，約定每人每會新台幣（下同）一萬元，採外標方式標會（經查係以
  內標之方式），會員連會首共計二十三人，致使己○○等人不疑有他，加入互助會
  後，丙○○利用各會員互不熟識之便，蓄意偽造不詳互助會員標單，冒標互助會款
  ，致己○○等人陷於錯誤，因而交付互助會款共六次，丙○○嗣於八十九年七月間
  即無故停標，己○○等始知受騙。因認被告涉犯刑法第二百十六條之行使偽造之第
  二百十條私文書罪、及同法第三百三十九條第一項之詐欺取財罪云云。
二按犯罪事實應依證據認定之，無證據不得推定其犯罪事實。又不能證明被告犯罪者
  ，應諭知無罪之判決，刑事訴訟法第一百五十四條、第三百零一條第一項前段分別
  定有明文。又所謂證據，係指超越一切合理之可疑，足以認定行為人確有犯罪構成
  要件之積極事證者而言，茍依調查事證之結果，尚非不得為其他較有利於行為人之
  推斷時，本諸罪疑唯輕之法則，自不得為不利被告之論斷。再按刑法第三百三十九
  條第一項之詐欺罪，必須行為人自始基於不法所有之意圖，以詐術使人交付財物，
  始能構成，所謂以詐術使人交付，必須被詐欺人因其詐術而陷於錯誤，若其所用方
  法，不能認為詐術，亦不致使人陷於錯誤，即不構成該罪，最高法院四十六年臺上
  字第二六０號著有判例，可資參照。至於民事債務當事人間，若有未依債務本旨履
  行給付之情形，在一般社會經驗而言，原因非一；其因不可歸責之事由無法給付，
  或因合法得對抗他造主張抗辯而拒絕給付，甚至債之關係成立後，始行惡意遲延給
  付，皆有可能，非必出於自始無意給付之詐欺犯罪一端；又刑事被告依法不負自證
  無罪之義務，故在別無積極證據之情形下，自難以被告單純債務不履行之狀態，推
  定被告自始即有不法所有之意圖而施用詐術。
三本件公訴人認被告涉有上開偽造文書、詐欺罪嫌，無非以被告於偵查庭所提出「阿
  娥」、「阿福」、「陳小姐」等人之連絡電話經當庭撥打均為空號之事實，為其論
  據。惟訊據被告丙○○堅決否認右揭犯行，辯稱：互助會名單上之「阿娥」、「阿
  福」、「陳小姐」都確有其人，伊並無冒標、詐欺等語。經查：
  (一)本件被告所召集之前開民間互助會，確有會員「阿娥」、「阿福」其人一節，已
    據證人戊○○於本院調查時到庭證稱：伊外號叫「阿娥」，伊有加入被告前揭互
    助會，伊是死會，標到四千元，錢有拿到，「阿福」是伊的兒子等語（見本院卷
    第二九、三０頁）；證人乙○○於本院調查時到庭證稱：伊外號叫「阿福」，伊
    有加入被告前開互助會，伊係活會等語（見本院卷第三九、四０頁），至為明確
    。核與證人即其他會員呂詹已妹於原審調查時證稱：確實是有阿娥、阿福這些人
    ，他們是母子等語（見原審卷第四一頁），及證人即其他會員吳嘉蕙證述：確實
    是有阿娥、阿福這些人，伊在會首家就有見過等語（見原審卷第一一七頁），均
    相符合，自堪信為真。而證人乙○○除參加前揭互助會外，尚參加同為被告所召
    集，每會二萬元之互助會，並已得標等情，亦據證人乙○○於本院調查時結證稱
    ：伊另外有參加被告召集二萬元的互助會，那個會是死會等語在卷（見本院卷第
    四０頁）可考，是至證人吳嘉蕙另於原審調查時證稱：會首拿給我的會單上面是
    寫阿福標到的，但會首告訴我，不要讓阿福知道是他標到的，因為他說這個錢是
    阿娥要用的，會首說阿娥是阿福的媽媽云云（見原審卷第七０頁），認「阿福」
    於本案之互助會係死會一節，當係記憶有誤所致，附此說明。
  (二)再查，前開互助會確有會員「陳小姐」其人一情，亦據證人戊○○、乙○○於本
    院調查時分別證稱：陳小姐有這個人，好像有加入被告的互助會等語（見本院卷
    第三０、四一頁），互核相符；再參以證人吳嘉蕙於原審調查時證稱：「．．．
    第五個是幫被告打會單的陳小姐標的，可是之前陳小姐的先生小李有在會首那邊
    說要退會，為什麼又會是陳小姐標的，我問小李不是要退會，怎麼又是你標的，
    小李就跟伊說後來又要跟了．．．」等語（原審卷第一一七頁），益徵「陳小姐
    」確有其人，並非被告所虛構之會員，堪予認定。
  (三)末查，本件被告於止會後，已與告訴人庚○○、己○○、甲○○、丁○○達成和
    解，開立本票交與告訴人，並於本院製作和解筆錄，且被告於本案言詞辯論終結
    前均依和解契約履行等情，業據告訴人庚○○、丁○○於本院證述屬實（見本院
    卷第三一、三二、五六頁），核其情狀與一般民間合會會首惡意詐欺，脫產推諉
    之情形，顯然有間，是益徵被告確無詐欺之犯意甚明。
  (四)綜上所述，被告並無虛構「阿娥」、「阿福」、「陳小姐」等會員，使其他會員
    陷於錯誤而參加合會，復查無任何積極證據可資證明被告有偽造標單冒標之情事
    ，是揆諸首開說明，被告犯罪自屬不能證明。至證人陳鳴鳳於偵查中固證稱伊未
    參加本互助會，而係參加被告於八十六年間召集之互助會等語，亦不能為被告不
    利之證明，附此敘明。
四原審因而以不能證明被告犯罪，諭知被告無罪之判決，其認事用法，核均無違誤。
  檢察官上訴意旨以「阿娥」、「阿福」、「陳小姐」究係何人始終不明，被告應有
  詐欺，而指摘原判決不當，惟「阿娥」、「阿福」二人已於本院出庭作證，「陳小
  姐」亦確有其人等情，均已認定如前，檢察官仍執前詞上訴，自無理由，應予駁回
  。
據上論斷，應依刑事訴訟法第三百六十八條，判決如主文。
本案經檢察官張秋雲到庭執行職務。
中      華      民      國      九十二      年      七      月    十五  日
                              臺灣高等法院刑事第四庭
                                  審判長法  官  蔡  永  昌
                                        法  官  李  英  豪
                                        法  官  徐  昌  錦
右正本證明與原本無異。
檢察官如不服本判決，應於收受送達後十日內向本院提出上訴書狀，其未敘述上訴之
理由者並得於提起上訴後十日內向本院補提理由書（均須按他造當事人之人數附繕本
）。
                                        書記官  吳  金  來
中      華      民      國    九十二    年      七      月    二十二    日


司法院資訊處製作；財團法人民間司法改革基金會備份。
